【裁判字號】    90,上訴,800
【裁判日期】    901211
【裁判案由】    殺人
【裁判全文】
臺灣高等法院臺中分院刑事判決          民國九十年度上訴字第八○○號
    上  訴  人  台灣台中地方法院檢察署檢察官
    上  訴  人
    即  被  告  甲○○
    選任辯護人  楊玉珍
右上訴人因殺人案件，不服臺灣臺中地方法院中華民國九十年三月廿一日第一審判決
（民國八十九年度重訴字第一六一五號，起訴案號：臺灣臺中地方法院檢察署民國八
十九年度偵字第五九七○號），提起上訴，本院判決如左：
    主  文
原判決撤銷。
甲○○殺人，處有期徒刑玖年，褫奪公權肆年。
扣案之水果刀貳支沒收。
    事  實
一、甲○○與蔡伊容為交往近二年之情侶，蔡伊容經常到甲○○所承租之台中市○○
    區○○街二六號瑞聯天地Ｑ棟十一樓之一同住，起初二人感情融洽，雙方交往至
    民國八十八年底左右，蔡伊容認為和甲○○之個性不合，似有分手之意，惟擔心
    甲○○個性較強，可能會想不開，仍勉強繼續來往，但數月以來，兩人則因感情
    問題時有摩擦。甲○○於八十九年四月十日上午外出後，由於情感上的執著，唯
    恐蔡伊容將要離她而去，心結難解，陸續寫下四張遺書（內容分別為一張致蔡伊
    容，除抱怨蔡伊容遲不願與伊結婚外，末了並請蔡伊容尊重伊亦是個人，且敘明
    當初亦是蔡伊容來追伊，伊並未逼蔡伊容要和伊在一起等語；一張致甲○○自己
    父母，提及「這世界太難生存了，我只能說我又被欺騙了一次，爸媽對不起，來
    生再孝順您們，請別為我傷心好嗎？我永遠愛您們」；一張致蔡伊容父母，內容
    除自我簡略介紹，並提及前於九二一地震時，曾見二位老人家一面外，主要敘明
    伊想表達讓二位老人家瞭解，伊係真心愛蔡伊容，伊不能沒有蔡伊容，伊好想與
    蔡伊容組織一個家庭，故伊幫蔡伊容洗衣服、打掃房間，為的係將來二位老人家
    對伊能滿意，最後再稱「現在我想是沒機會了，最後請求讓大容娶我的牌位好嗎
    ？嫁給他是我這輩子唯一的心願，還請成全」；另一張未指名致何人，僅記載「
    我最最親愛的家人，父母、兄姊妹、姪女、姪子們，我沒力了，我好想睡」）後
    ，於同日上午十一時許，以電話告知蔡伊容說：「我要死了」，蔡伊容聞言，就
    叫甲○○先回到上開租屋處等候，並於當日中午近十二時許趕至該址，甲○○經
    由大樓監視器，見到蔡伊容通過大樓警衛室時，即先行服下一些平日用以治療頭
    痛之「普拿騰」藥物，蔡伊容上樓進門後，習慣性地脫掉上身衣物，即與甲○○
    坐在客廳商談感情問題，甲○○強烈表達對於蔡伊容的依戀，堅詞表示非蔡伊容
    不嫁，且對蔡伊容說：沒有你，我不想活了，我已喝下啤酒摻安眠藥及普拿騰等
    語，揚言要蔡伊容娶其牌位，蔡伊容對於甲○○以尋死要脅感到厭煩，乃加以責
    罵，二人發生口角及衝突，時至當日下午約一時許，甲○○見苦苦哀求，仍得不
    到明確結果，一時經不起感情挫折，情緒激動，右手從桌上拿起一把預先放置準
    備割腕自殺，屬甲○○所有之寬刃水果刀（咖啡色木製握柄，已扣案，即警方現
    場採證照片中置於床墊上標示編號十三），往自己左手腕劃下，以示不惜尋死，
    蔡伊容憤而轉身走向門口（陽台落地窗處），作勢要離開，甲○○見狀盛怒難抑
    ，頓萌殺意，右手持該把水果刀追上前去，自後往蔡伊容左後腰季部刺入一刀，
    蔡伊容受創後轉身責問甲○○：「你要幹嗎？神經病！」（因蔡伊容較甲○○高
    大，此時可能身體微彎），甲○○再持刀往蔡伊容之右眼臉劃下一刀，進而由下
    往上猛刺蔡伊容之左胸下方，刺穿橫隔膜、左肺下葉、主胸動脈之下行枝，該水
    果刀終在蔡伊容反抗下，被撥掉落，蔡伊容亦因傷不支倒地，此時甲○○又順手
    從桌上拿起另一支亦屬其所有，平日即置於桌上供削水果用之細刃手果刀（黑色
    握柄，亦已扣案），由上往下刺殺蔡伊容之右胸部、右鎖骨下部、左肩胛部（在
    背部）、右肩胛部（在背部）及左腹部（蔡伊容受創後本能地動手擋刀、抓刀
    抵抗，在抵抗過程中受有左手背、左手掌、頭部左側、左胸前、左上臂部等處之
    劃割傷），致蔡伊容終因左胸腔大量出血，休克死亡。少頃，甲○○逐漸冷靜下
    來，見蔡伊容已無任何反應，乃先以雙手將蔡伊容身體自客廳拖拉進入臥室內，
    先取衣物為蔡伊容擦拭身上血跡後，再將之拉上置於地面之彈簧床墊，使其仰臥
    ，想到蔡伊容已遭其殺害，更思擬與之同歸於盡，乃再服下一些安眠藥，並換穿
    一件蔡伊容生前所送之黑色洋裝後，復寫下第五張遺書記載「我們倆都死了，請
    將我們合葬在一起，以夫妻的名譽好嗎？我們很愛對方，彼此說好下輩子還要再
    在一起，今生難了！一定要將我們的屍體葬在一起，不然我們死不瞑目」等語，
    隨即自己靠臥於蔡伊容身體左側，且再度持刀割腕，其後因身心俱疲，在天色未
    暗（當天之日沒時間為十八時十八分）之前逐漸睡去，迄至當晚十九時三十分許
    醒來，又持美工刀割腕，並立即於當晚十九時三十二分至三十五分許，以電話聯
    絡其居住於台北縣三重市之大姊李瑞雲，數次告以：「姊姊幫我叫警察，我殺死
    了蔡伊容，我也要死了，將我們葬在一起」等語，此時李瑞雲自電話中聽到電話
    筒掉落聲及嘔吐聲，隨即以電話通知其居住在台中縣清水鎮之二妹婿林長明，林
    長明即與其妻李瑞玉於當晚二十時十五分許趕到上址，並於途中以行動電話向警
    方報案，而於林長明趕至上開現場時，因甲○○所租住之該屋大門反鎖，林長明
    乃以滅火器筒破壞門鎖進入現場，發現蔡伊容身中多刀死亡，甲○○尚有氣息，
    即將之送醫救治，並於其後趕回現場於警方人員發覺犯罪前，會同協助警方人員
    查證偵辦，甲○○則經送醫急救，於傷勢及精神狀態穩定後，在接受警方人員訊
    問時，即自陳上開殺害蔡伊容之情事，嗣並接受本件裁判。
二、案經台中市警察局第四分局報請臺灣臺中地方法院檢察署檢察官偵查起訴。
    理  由
一、右揭殺人之事實，業據被告甲○○迭於警訊及偵、審中均供認不諱，核與證人林
    長明、李瑞雲及瑞聯天地大樓管理員蕭輝彥分別於警訊、偵查中所證述之情節大
    致相符，並有扣案之凶器即水果刀二把、與被告用以割腕之美工刀二把、血衣、
    血褲共五件，以及現場圖一紙、現場採證照片四十一幀、被告所寫遺書五張、被
    告與死者蔡伊容生前之生活照片九幀等附卷可資佐證；此外就警方採證人員於案
    發現場之進門右側電燈開關上、置於客廳沙發之背包上、廚房門口地上、睡房內
    行動電話上、客廳、廚房地上所採得之血跡檢體，經送內政部警政署刑事警察局
    鑑定結果，亦認與死者蔡伊容ＤＮＡ之ＨＬＡＤＱＡＩ型別相符，有內政部警政
    署刑事警察局八十九年六月二十六日  (89)刑醫字第五四一三九號鑑驗書一件在
    卷可稽。而被害人蔡伊容確係因左胸下，遭刀刃由下往上刺入橫隔膜及下肺葉，
    大量出血致休克死亡，以及身前背後各中多刀等情，亦經台灣台中地方法院檢察
    署檢察官督同法醫師相驗、解剖查驗屬實，製有勘驗筆錄、解剖紀錄、相驗屍體
    證明書、驗斷書附卷及拍攝相驗與解剖照片在卷足憑。從而，被告所為殺害蔡伊
    容並致蔡伊容死亡之自白，足認與事實相符，本件事證明確，被告殺人犯行足堪
    認定。
二、核被告甲○○所為，係犯刑法第二百七十一條第一項之殺人罪。又查被告於本件
    犯罪後，即於當晚十九時三十二分至三十五分許，以電話聯絡其居住於台北縣三
    重市之大姊李瑞雲，告以：「姊姊幫我叫警察，我殺死了蔡伊容，我也要死了，
    將我們葬在一起」等語，且因李瑞雲自電話中聽到電話筒掉落聲及嘔吐聲，隨即
    以電話通知其居住在台中縣清水鎮之二妹婿林長明，請林長明與其妻李瑞玉趕往
    上開案發現場，並林長明於途中即以行動電話向警方報案，復於趕至現場將甲○
    ○送醫救治後，隨即趕回現場於警方人員發覺犯罪前，會同協助警方人員查證偵
    辦，轉達李瑞雲先前告知之前揭情事，向前往查勘之警員自首甲○○犯罪，此除
    據李瑞雲與林長明分別於警訊及偵、審中供證明確外，復經案發後輾轉據報最先
    抵達現場之台中市警察局第四分局協和派出所警員乙○○於原審調查時，到庭結
    證屬實，並有現場即被告租屋處之00－0000000號電話於案發當日之通
    聯紀錄一紙在卷可考，證人乙○○於本院審理時並證稱：「我們知道蔡伊容被殺
    ，是甲○○自己承認，然後我再寫職務報告的，我們在甲○○承認殺蔡伊容前，
    不知道誰殺了蔡伊容，甲○○說了我們才知道。」是被告行為符合自首之要件，
    本件自應依刑法第六十二條前段之規定，減輕其刑。另本案辯護人之辯護意旨雖
    以：被告犯案前平日即有精神狀況不穩定、煩躁、憂鬱、無法入睡等情形，已常
    需藉助藥物以舒緩，而本件案發後，其就診之澄清醫院處方箋，亦記載被告為憂
    鬱性疾病；且本件犯案前，被告又喝下摻入安眠藥及普拿疼之啤酒，是其精神狀
    態於案發當時，又因藥效發作，而意識昏沉嗜睡，已無法如正常人般控制自己之
    行為等情，認被告於犯本案時，應處於精神耗弱狀態，並請求向臺中榮民總醫院
    及法務部法醫研究所查詢服用STILNOX藥物後之精神狀況。查本件被告於案發當
    日，雖先行服下一些平日用以治療頭痛之「普拿騰」藥物，並在與蔡伊容商談感
    情問題，未獲明確答覆，復因蔡伊容對於其以尋死要脅感到厭煩，加以責罵，二
    人進而發生口角及衝突時，一時經不起感情挫折，情緒激動，不惜割腕自殺，卻
    得到蔡伊容憤而轉身作勢要離開之以對，終致甲○○見狀盛怒難抑，頓萌殺意，
    而持刀自後往蔡伊容左後腰季部刺入第一刀，此為被告所自承；且被告犯後亦能
    明確供述犯罪發生前後之細節，益徵被告當日所為，並非於生理或精神上有特殊
    之障礙，致對外界事務全然缺乏或顯著減退理會及判斷作用之程度甚明。每觀之
    被告於殺死蔡伊容後，猶以雙手將蔡伊容身體自客廳拖拉進入臥室內，拿衣物為
    蔡伊容擦拭身上血液，且穿上蔡伊容送伊之洋裝，並寫第五封遺書，更足證被告
    於殺人時，並無心神喪失或精神耗弱情事。本件經送請國軍台中總醫院鑑定結果
    ，就被告診療後狀況評估為：1.個案否認有精神病史，但個性多疑、多愁善感、
    挫折忍受力低，易有衝動之行為，知道男友有感情出軌之行為後，多次出現自傷
    及自殺行為，此次犯行是因男友遲遲未給明確答覆，一時情緒衝動所致，事後為
    自己行為感到後悔，2.依本院檢送之台中榮民總醫院病歷及台灣台中看守所就醫
    病歷診斷為急性壓力反應環境適應障礙併憂鬱情緒；又精神科相關診斷認為
    ，被告具人格特質偏差；並總結認：個案具人格特質偏差，常有衝動行為及威脅
    性行為，但平時功能良好，邏輯思考、判斷力正常，犯罪過程中，並無幻覺或妄
    想干擾，未達到精神耗弱或心神喪失狀態，有國軍台中總醫院九十年一月十日九
    ○民診查字第○○五一號函附之法律精神鑑定報告一件附卷可參，本件被告於案
    發當時對外界事務之知覺、理會或判斷，既無任何欠缺或較常人平均程度為減退
    之情形，則上開辯護意旨所指被告於案發當時其精神狀態已屬耗弱云云，尚非可
    採。又行政院國軍退除役官兵輔導委員會臺中榮民總醫院雖函復稱：「被告確為
    BENZOODIAZEPINE類鎮靜安眠藥中毒所呈現之情形」以及法務部法醫研究所函復
    稱：「案例服用STILNOX之婦女，隨後開車上班，途中被警攔下，發現如有步閥
    不穩、心思混亂、嗜睡的表徵。」惟查被告縱有服用上開STILNOX藥物，然其殺
    人時並無心神喪失或精神耗弱情事，已如前述，是上開之函文，並不能作為認定
    被告有心神喪失或精神耗弱之證據。被告請求傳訊證人精神科醫師許麗、社工汪
    美鳳及丙○○，以證明案發時被告已心神喪失或精神耗弱，並請求再送台中榮民
    總醫院鑑定，惟本件已送國軍臺中榮民總醫院鑑定，本院認為無庸再傳訊該三證
    人及再送鑑定，併此明。
三、原審以被告罪證明確，予以論罪科刑，固非無見，惟查(一)原判決既依刑法第三十
    八條第一項第二款宣告沒收犯罪用之水果刀，但未於事實欄載明水果刀屬被告所
    有，尚有未合，(二)本院衡酌被告係自首，素行良好以及犯罪之一切情狀，認原審
    量以有期徒刑十年六月，稍嫌過重；檢察官上訴意旨指原判決量刑太輕，雖無理
    由，惟被告上訴意旨指原判決不當，並非全無理由，應由本院將原判決撤銷改判
    。爰審酌被告素行良好，在大學就讀，本有美好憧憬，因深陷情網而將失所愛，
    碎心之痛，無從自解，欲以自殺明志，期獲戀人之安慰，未料反受損辱，一時怨
    忿難制而手刃所深深愛戀之人，肇斯悲刻，事後其亦曾欲共赴黃泉，嗣又自首，
    哀悔中亟願彌補所造成之損害等一切情狀，量處如主文第二項所示之刑。又依被
    告犯罪之性質，本院認有褫奪公權之必要，依刑法第三十七條第二項規定，併予
    宣告褫奪公權四年。扣案之水果刀二支，為被告所有供本件犯罪所用之物，業經
    被告陳明在卷，依刑法第三十八條第一項第二款，併宣告沒收之。
據上論斷，應依刑事訴訟法第三百六十九條第一項前段、第三百六十四條、第二百九
十九條第一項前段，刑法第二百七十一條第一項、第六十二條前段、第三十七條第二
項、第三項、第三十八條第一項第二款，判決如主文。
中      華      民      國     九十      年     十二      月    十一    日
                                 臺灣高等法院臺中分院刑事第五庭
                                       審判長法  官  袁  從  楨
                                             法  官  郭  同  奇
                                             法  官  胡  森  田
右正本證明與原本無異。
如不服本判決應於收受送達後十日內向本院提出上訴書狀，其未敘述上訴之理由者並
得於提起上訴後十日內向本院補提理由書（均須按他造當事人之人數附繕本）。
                                             書記官  王  瑩  澤
中      華      民      國     九十      年     十二      月    十二    日
                                                                        Ｆ


司法院資訊處製作；財團法人民間司法改革基金會備份。
